臺灣高等法院刑事判決　　　　　　　　 94年度上訴字第323號
上　訴　人　臺灣臺北地方法院檢察署檢察官
被　　　告　丘山工程股份有限公司
兼　代表人　乙○○
上　一　人
選任辯護人　蕭介生律師
被　　　告　光瑋企業有限公司
代　表　人　甲○○○
上列上訴人，因被告等違反政府採購法案件，不服臺灣臺北地方
法院93年度訴字第598 號，中華民國93年12月10日第一審判決（
起訴案號：臺灣臺北地方法院檢察署92年度偵字第17732 號），
提起上訴，本院判決如下：
    主  文
上訴駁回。
    理  由
一、公訴意旨略以：被告乙○○係設於臺北市○○區○○街9 號
　　丘山工程股份有限公司（下稱丘山公司）之代表人，且為設
  　於同市中正區○○○街9巷21之1號光瑋企業有限公司（下稱
    光瑋公司，登記負責人為乙○○之妻甲○○○）之總經理，
    為丘山、光瑋公司之實際負責人，而該二公司之實際營業地
    點均在臺北縣樹林市○○街160 巷19號。民國91年12月間，
    中國石油股份有限公司（下稱中油公司）辦理「（高雄）漁
    港路加氣站年檢及維修工程」採購案，被告乙○○為增加參
    與投標廠商家數，避免投標家數不足導致流標，並為使丘山
    公司能順利得標，竟基於使開標發生不正確結果之犯意，分
    別指示光瑋公司經理李宏殷、丘山公司總經理中島裕治辦理
    各該公司之投標準備事宜，並派遣丘山公司會計張淑滿於同
    年12月19日至臺灣中小企業銀行樹林分行（下稱「臺灣中小
    企銀樹林分行」），由丘山公司銀行帳戶提領新臺幣（下同
    ）24萬元，將其中16萬元購買發票人為臺灣中小企業銀行樹
    林分行、支票號碼分別為FA0000000號及FA0000
    000號、面額均為8 萬元之支票二紙，作為丘山公司及光
    瑋公司投標上開採購案之押標金，而參加投標，其為使丘山
    公司得標，並將光瑋公司之標價訂定高於丘山公司之標價。
    嗣中油公司於91年12月20日進行資格標審查時，發現丘山公
    司及光瑋公司所繳交之押標金支票係連號，符合不同投標廠
    商間之投標文件內容有重大異常關聯之情形，遂依政府採購
    法第50條第1 項規定不予開標而移送調查，始查悉上情，因
    認被告乙○○涉犯政府採購法第87條第3項、第6項以詐術使
    開標發生不正確結果未遂罪嫌；又被告乙○○為被告丘山公
    司之代表人，並為被告光瑋公司之總經理，因執行業務而涉
    犯政府採購法第87條第3項、第6項之罪，並應依同法第92條
    規定對被告丘山公司及光瑋公司科以同法第87條第3項、第6
    項之罰金等語。
二、按犯罪事實應依證據認定之，無證據不得認定其犯罪事實；
　　不能證明被告犯罪者，應諭知無罪之判決，刑事訴訟法第
    154條第2項及第301條第1項前段分別定有明文。次按認定不
    利於被告之事實須依積極證據，苟積極證據不足為不利於被
    告事實之認定時，即應為有利於被告之認定（最高法院30年
    臺上字第816 號判例意旨參照）；認定犯罪事實所憑之證據
    ，雖不以直接證據為限，間接證據亦包括在內；然而無論直
    接或間接證據，其為訴訟上之證明，須於通常一般之人均不
    致有所懷疑，而得確信其為真實之程度者，始得據為有罪之
    認定（最高法院76年臺上字第4986號判例意旨參照）；檢察
    官對於起訴之犯罪事實，倘其所提出之證據，不足為被告有
    罪之積極證明，或其指出之證明方法，無從說服法院以形成
    被告有罪之心證，基於無罪推定之原則，自應為被告無罪判
    決之諭知（最高法院92年臺上字第128 號判例意旨參照）。
三、本件公訴人認被告乙○○、丘山公司、光瑋公司涉犯右揭以
　　詐術使開標發生不正確結果未遂犯行，係以被告乙○○於法
  　務部調查局臺北市調查處及偵查時之陳述、證人李宏殷、中
    島裕治、張淑滿及趙麗娥之證詞，及丘山公司之臺灣中小企
    業銀行樹林分行帳號：000－00－000000號往來
    交易明細、91年12月19日提款24萬元之相關傳票、取款憑條
    、臺灣中小企業銀行樹林分行票號FA0000000號、FA
    0000000號支票影本、被告丘山公司及光瑋公司工程
    （勞務）採購押標金繳交單影本、投標廠商印模單、投標廠
    商聲明書、臺北市政府營利事業登記證、臺北市營業人銷售
    額與稅額回報書、第一類票據信用資料查覆單、實績證明、
    勞工保險資料等相關投標文件影本、中油公司開標決標紀錄
    、採購廠商被告丘山公司資格審查單、財團法人金融聯合徵
    信中心公司董監事及經理人名單、臺灣臺北地方法院檢察署
    檢查事務官勘驗報告等件影本，資為論據。訊據被告乙○○
    於本院及原審審理時固坦承其為丘山公司及光瑋公司之實際
    負責人，丘山公司及光瑋公司均有參與中油公司「（高雄）
    漁港路加氣站年檢及維修工程」採購案之投標事宜等事實，
    惟辯稱：丘山公司及光瑋公司均有從事維修工程之能力，二
    公司之成員亦不同，且丘山公司之投標金額係由中島裕治計
    算，而光瑋公司投標金額則係由李宏殷計算，故投標金額不
    同，其不知道這樣有違法等語。
四、經查：
  (一)按政府採購法第87條第3項之規定，係以「以詐術或其他非
　　法之方法，使廠商無法投標或開標發生不正確結果」為犯罪
  　構成要件，亦即行為人須施以「詐術或其他非法之方法」為
    手段致其他參與投標之廠商「無法投標或開標發生不正確結
    果」始構成犯罪；而本罪所稱之「詐術」乃例示規定，且「
    其他非法之方法」必須與「詐術」等同觀之，即指詐術以外
    之一切非法方法（例如廠商為達到得標目的與審標人員勾串
    ，塗改他廠商標單造成無效標，參見羅昌發著政府採購法一
    書第443 頁），足以使廠商無法投標或使開標發生不正確結
    果始足當之。查本件起訴書所載之犯罪事實及所憑之證據，
    僅就被告乙○○如何指示丘山公司總經理中島裕治、光瑋公
    司經理李宏殷分別以丘山公司及光瑋公司名義參與投標及會
    計人員如何提領金錢及購買押標金之連號支票等投標行為加
    以敘述及證明，惟並未敘明並舉證證明被告乙○○施以何種
    詐術或以何種非法方法使其他參與投標之廠商無法投標或開
    標發生不正確結果等構成要件事實。
  (二)次查，被告乙○○為丘山公司負責人及光瑋公司總經理，光
  　瑋公司之負責人為被告之妻甲○○○，光瑋公司之業務實際
    由被告乙○○負責，惟丘山公司及光瑋公司之成員不同，此
    據被告乙○○供明在卷，復有丘山公司及光瑋公司之公司變
    更登記事項卡及公司登記案卷影本存卷可憑（附於原審卷）
    。又丘山公司及光瑋公司實際營業地點雖在同一地址，但公
    司員工及財務均獨立，係各自獨立運作之公司，復經證人李
    宏殷於偵查中證述明確（見偵查卷第105頁）。再者，關於
    丘山公司及光瑋公司參與上開中油公司採購案投標金額之決
    定方式，被告乙○○於原審法院審理時供稱：丘山公司係由
    該公司總經理中島裕治計算，光瑋公司係由該公司經理李宏
    殷計算，故丘山公司與光瑋公司投標金額不同等語（見原審
    法院93年11月24日審判筆錄）；證人李宏殷於偵查中亦結證
    ：其在網站上看到招標訊息便請示總經理乙○○，乙○○說
    參與投標，光瑋公司就由其依照投標項目計算投標金額，乙
    ○○對於投標金額無意見，其就請會計小姐張淑滿準備押標
    金，由其準備光瑋公司投標事宜，至於丘山公司投標事項係
    中島裕治準備，丘山公司之投標金額及細節伊並不清楚，而
    因每家公司計算之成本不同，故丘山公司與光瑋公司之投標
    金額不同等語明確（見偵查卷第106頁制第107頁）；證人中
    島裕治於偵查中並結證稱：丘山公司投標上開中油採購案之
    投標金額由其計算，押標金是會計趙小姐（趙麗娥）準備等
    語（見偵查卷第108頁），足見丘山公司與光瑋公司因係各
    自獨立營運之公司，參與上開中油公司採購案之投標事宜亦
    各自辦理，則丘山公司與光瑋公司因營運成本不同，證人中
    島裕治、李宏殷所據以計算之投標金額互有高低，本係常情
    ，尚難認係以詐術或非法之方法參加投標。況被告乙○○以
    丘山公司及光瑋公司參加上開中油公司採購案之投標，乃以
    自己所經營之公司參與投標，並非借用他人名義或證件參加
    投標，應屬一般廠商之正當投標行為，被告乙○○充其量應
    僅欲增加得標機會而已，尚難指為施用詐術或非法之方法參
    加投標，亦無證據證明被告乙○○有使其他廠商無法投標或
    開標發生不正確結果之情形。
  (三)第查，依政府採購法第38條第1 項規定，僅政黨及與其具關
    係企業之廠商不得參與投標，並未限制一般廠商之關係企業
    或母子公司不得同時參與投標，且依同法第48條規定，須有
    三家以上合格廠商參與投標始能開標決標。而所謂虛增投標
    廠商數目者，係指投標者因恐投標廠商不足而導致流標，乃
    邀請本無意投標之廠商前來充當符合開標作業所需人數之「
    陪標」廠商。本件丘山公司經營之業務包括液化石油氣相關
    買賣及設計施工，經證人李宏殷證述在卷（見偵查卷第106
    頁），復有丘山公司及光瑋公司之經濟部公司執照附於上開
    公司登記卷宗內可憑，足徵丘山公司及光瑋公司均有施作上
    開中油公司採購案工程之能力；又本件上開中油採購案於91
    年12月20日開標時共有丘山公司、光瑋公司、旻宏企業有限
    公司（下稱旻宏公司）三家公司投標，有中油公司92年9 月
    10日油採購發字第092007311 號書函一件附卷可稽（見偵查
    卷第28頁）。而旻宏公司與丘山公司、光瑋公司間並無任何
    關係，被告乙○○、證人李宏殷與旻宏公司負責人李宗奇間
    亦互不認識，此據被告乙○○於本院審理時陳明，復經證人
    李宏殷於偵查時結證屬實（見偵查卷第107 頁），旻宏公司
    負責人李宗奇於檢察官偵查時證稱與被告乙○○是同行但無
    交情，參與本件投標事前不知丘山及光瑋參與投標（偵查卷
    第88至90頁）。依此證言，無證據足以證明被告乙○○有事
    前與證人勾串、圖謀由其公司得標之情事。是以並無事證足
    佐被告乙○○有何虛增投標廠商數目之行為。且被告乙○○
    僅以其經營之二家公司參與投標，如未有第三家公司參與投
    標，仍不能達到開標決標之條件，更不可能發生開標發生不
    正確結果之情形。且本案係以通信投標，被告乙○○亦無法
    阻止其他廠商參與投標，換言之，被告無法控制投標廠商之
    數目，其無法使開標發生不正確之結果甚明。
  (四)至於被告乙○○於法務部調查局臺北市調查處及偵查時之供
  　述、證人李宏殷、中島裕治、張淑滿及趙麗娥之證詞，及丘
    山公司之臺灣中小企業銀行樹林分行帳號：000－00－
    000000號往來交易明細、91年12月19日提款24萬元之
    相關傳票、取款憑條、臺灣中小企業銀行樹林分行票號FA
    0000000號、FA0000000號支票影本、被告丘
    山公司及光瑋公司工程（勞務）採購押標金繳交單影本、投
    標廠商印模單、投標廠商聲明書、臺北市政府營利事業登記
    證、臺北市營業人銷售額與稅額回報書、第一類票據信用資
    料查覆單、實績證明、勞工保險資料、中油公司開標決標紀
    錄、採購廠商被告丘山公司資格審查單、財團法人金融聯合
    徵信中心公司董監事及經理人名單、臺灣臺北地方法院檢察
    署檢查事務官勘驗報告影本等證據，僅能證明被告乙○○有
    同時以丘山公司、光瑋公司名義參與投標之行為，並不足以
    證明被告乙○○、丘山公司、光瑋公司有何施以詐術或其他
    非法之方法使開標發生不正確結果之行為，自不能採為認定
    被告等涉犯上開罪責之證據。
  (五)綜上所述，被告乙○○前述行為，核與政府採購法第87條第
    3項、第6項之犯罪構成要件有間，不能遽科以該條項之罪責
    ，而其代表或所屬之廠商即被告丘山公司、光瑋公司，更無
    依同法第92條規定科以第87條第3 項罰金刑之依據。此外，
    復查無其他積極證據足資證明被告乙○○、丘山公司、光瑋
    公司有公訴人所指之右揭違反政府採購法犯行，本案不能證
    明被告等犯罪，揆諸首揭判例意旨及說明，自應為被告等無
    罪之判決。原審因而為被告等無罪之判決，核無不合。
五、檢察官上訴意旨略以：被告乙○○於原審審理時已自白犯罪
    ，並已接受檢察官之認罪協商，事證極為明確。且光瑋公司
    報價高於丘山公司，其目的係要讓丘山公司得標，光瑋公司
    參與投標明顯係意在陪標，被告乙○○以光瑋公司陪標，自
    屬使用詐術，原審為彼等無罪之判決，自非允洽等語，指摘
    原判決不當。惟查政府採購法僅限制政黨及與其具關係企業
    之廠商不得參與投標，並未限制一般廠商之關係企業或母子
    公司不得同時參與投標，此觀政府採購法第38條第1項之規
    定自明。本件丘山公司與光瑋公司係獨立之二家公司，有如
    前述，其自有權參與本件工程之投標。丘山公司及光瑋公司
    既參與投標，則投標金額有高低之不同，自為事理之常，且
    依前述，除此二家公司參與投標外，被告乙○○無法阻止其
    他廠商投標，要難因光瑋報價較高而認被告乙○○係施用詐
    術使丘山公司得標。被告於原審審理時已表明對於法令不清
    楚（原審卷第29頁），按政府採購法及其施行細則規定極為
    繁瑣，自非一般人所能完全瞭解，被告乙○○因涉及本案而
    被約談、偵訊，其並無犯罪因誤認所為涉及不法，而為自白
    及同意認罪協商，自難據此而認其涉犯公訴人所指罪行。綜
    上，檢察官之上訴，核無理由，應該駁回。
據上論斷，應依刑事訴訟法第368條，判決如主文。
本案經檢察官蔡薰慧到庭執行職務。
中　　華　　民　　國　　94　　年　　4 　　月　　1 　　日
　　　　　　　　　刑事第十五庭審判長法　官　蔡永昌
　　　　　　　　　　　　　　　　　  法　官　張正亞
　　　　　　　　　　　　　　　　　  法　官　陳榮和
以上正本證明與原本無異。
檢察官對被告乙○○部分如不服本判決，應於收受送達後10日內
向本院提出上訴書狀，其未敘述上訴之理由者並得於提起上訴後
10日內向本院補提理由書（均須按他造當事人之人數附繕本）。
                                    書記官　劉麗芬
中　　華　　民　　國　　94　　年　　4　　 月　　6　　日
